臺灣高等法院民事判決
109年度上字第1190號
上  訴  人  陳北辰  
訴訟代理人  陳明欽律師
            黃亦揚律師
被上訴人    財政部國有財產署北區分署
             (即陳日月之財產管理人）
法定代理人  郭曉蓉  
訴訟代理人  吳嘉榮律師

上列當事人間請求請求確認為非法人團體事件，上訴人對於中華
民國109年7月30日臺灣臺北地方法院108年度訴字第4427號第一
審判決提起上訴，並為訴之追加，本院於111年6月21日言詞辯論
終結，判決如下：
    主      文
上訴及追加之訴均駁回。
第二審訴訟費用（含追加之訴）由上訴人負擔。
    事實及理由
壹、程序方面：
一、按第二審訴之變更或追加，非經他造同意不得為之，但請求
    之基礎事實同一者，不在此限，民事訴訟法第446條第1項、
    第255條第1項第2款定有明文。本件上訴人在原審依民事訴
    訟法第247條規定，起訴請求確認陳日月為非法人團體，嗣
    於本院審理時，追加備位請求確認上訴人就陳日月所有坐落
    新店市○○路000○00000○00000○00000○00000地號土地（除標
    示地號外，下合稱系爭土地）之徵收補償費新臺幣（下同）
    4億3,758萬4,156元（下稱系爭補償費）公同共有權存在，
    核其主張陳日月為祭祀公業，系爭土地業經新北市政府徵收
    ，被上訴人目前保管系爭補償費等情，與先位請求之基礎事
    實同一，依上開規定，應予准許。
二、按訴訟之結果，於第三人有法律上利害關係者，法院得於第
    一審或第二審言詞辯論終結前相當時期，將訴訟事件及進行
    程度以書面通知該第三人，民事訴訟法第67條之1第1項定有
    明文。上訴人主張陳日月為祭祀公業，尚未完成登記，並陳
    報目前派下員計187名（名單見附表二所示），因本件確認
    判決結果對其餘派下員有法律上利害關係，爰依上開規定將
    訴訟事件及進行程度以書面通知如附表二所示之利害關係人
    。本訴訟確定判決效力，包含既判力及爭點效，不僅及於兩
    造間，亦及於兩造與受職權通知者（即附表二經合法送達者
    計187名）相互間，合先敘明。 
貳、實體方面：
一、上訴人主張：陳日月祭祀公業（下稱系爭公業）創立於清朝
    道光年間，設立人為陳朝灶及陳朝誇，為紀念彼等祖父即陳
    家渡臺始祖陳暢（諱日月）來臺墾荒，由其等捐資購置坐落
    ○○○九五地番土地（即新北市○○區○○段000地號土地，嗣分割
    增加同段329-1、329-2、329-3、329-4地號土地），並將陳
    暢安葬於系爭土地。嗣系爭公業先後由陳墓、陳壽康、陳春
    桃及伊擔任管理人。又系爭土地自清朝道光年間迄民國103
    年土地重劃前均由系爭公業派下子孫耕作使用。詎訴外人陳
    進發原為承租人陳定國之子，竟於100年間以陳日月失蹤，
    及其為利害關係人為由，向臺灣臺北地方法院（下稱臺北地
    院）聲請指定張文輝律師為財產管理人，臺北地院遂以100
    年11月28日100年度財管字第118號（下稱118號）裁定，選
    任張文輝為財產管理人。張文輝再向臺北地院聲請對陳日月
    為死亡宣告，因無法證明陳日月為自然人，經臺北地院以10
    3年度亡字第43號裁定駁回。嗣臺北地院以103年度財管字第
    12號（下稱第12號）、104年度司財管字第3號（下稱第3號
    ）裁定改任被上訴人為失蹤人陳日月之財產管理人。伊為系
    爭公業派下員共同推舉之管理人，而陳日月究係自然人或非
    法人團體，其權利義務主體不明，已造成系爭公業派下員形
    同喪失系爭公業祀產，嚴重影響系爭公業派下員公同共有權
    利，並致伊無法行使系爭公業管理人之管理權及對祀產公同
    共有之財產利益。另新北市新店區公所（下稱新店區公所）
    謂須先塗銷系爭土地之土地登記謄本「管理人為失蹤人財產
    管理人」註記後，始願核發系爭公業派下全員證明書，此種
    不安狀態能以本件確認判決除去之，爰求為確認陳日月為非
    法人團體等語（原審判決上訴人敗訴，上訴人聲明不服，提
    起上訴，並追加備位請求）。其上訴及追加聲明：㈠原判決
    廢棄。㈡先位聲明：確認陳日月為非法人團體。㈢備位聲明：
    確認上訴人就陳日月所有系爭土地之系爭補償費公同共有權
    存在。
二、被上訴人則以：日據時期編號○○○九五番地之土地台帳所示
    資料，其登錄業主為陳日月，嗣經「街庄上名番戶改正」登
    錄業主仍為陳日月，足見系爭土地自日據時期起，從未以公
    業、祖嘗、嘗、祖公、百世祀業、公田、大公田、公山等
    名義登記，與陳氏家族另一祭祀公業陳合記，在日據時期編
    號○○○一七三土地台帳登錄業主「陳合記」，管理「陳壽康
    」，嗣變更為「陳智兆」之內容不相同，難認系爭土地登記
    之原所有權人陳日月係祭祀公業。又祭祀公業祀產之確定及
    歸屬，應依祭祀公業土地清理要點、臺灣省祭祀公業土地清
    理辦法或祭祀公業條例之規定申報清理並核發派下全員證明
    書以確定權利歸屬。上訴人所爭執者為系爭補償費之權利歸
    屬，縱屬於祀產，除依法申報清理核發派下權全員證明書，
    以確定公同共有關係外，亦得以全體派下員名義或由上訴人
    基於系爭公業管理人地位提起確認系爭補償費所有權存在或
    給付徵收補償費之訴，並非無其他救濟途徑，是本件欠缺受
    確認判決之法律上利益。另縱認陳日月屬於非法人團體，上
    訴人亦僅為陳日月成員之構成分子，僅有抽象、間接或經濟
    上利害關係，對於社團法人機關組織之法律關係，要無提起
    確認之訴法律上利益，自欠缺權利保護必要等語，資為抗辯
    。並答辯聲明：上訴及追加之訴均駁回。
三、查訴外人陳進發為系爭土地耕地三七五租約承租人陳定國之
    子，於100年間以陳日月失蹤及其為利害關係人為由，向臺
    北地院聲請指定張文輝律師為財產管理人，臺北地院第118
    號裁定指定張文輝為財產管理人。嗣上訴人所主張陳日月為
    祭祀公業及其與系爭土地登記之所有權人「陳日月」間關係
    之相關爭訟事件如附表一所示（含裁判案號、日期、當事人
    及裁判內容），並經本院調閱臺北地院前揭第118號、第12
    號、第3號及103年度家聲再字第2號裁定卷（全卷）查明屬
    實，復有各該裁判書可參，合先敘明。
四、關於先位聲明部分：
　㈠按「確認法律關係之訴，非原告有即受確認判決之法律上利
    益者，不得提起之；確認證書真偽或為法律關係基礎事實存
    否之訴，亦同。」「前項確認法律關係基礎事實存否之訴，
    以原告不能提起他訴訟者為限。」民事訴訟法第247條第1項
    、第2項分別定有明文。又民事訴訟法於89年2月9日修正時
    ，為發揮確認之訴預防及解決紛爭之功能，雖於第247條第1
    項後段及第2項增訂法律關係基礎事實存否，亦得作為確認
    之訴之客體，但限制須以原告不能提起他訴訟者，始得提起
    ，否則應認原告無即受確認判決之法律上利益，以避免導致
    濫訴，觀諸其立法修正理由自明（最高法院102年度台上字
    第590號判決意旨參照）。另所謂即受確認判決之法律上利
    益，乃指法律關係存否、證書真偽、法律關係基礎事實存否
    不明確，致原告私法上地位有受侵害之危險，得以對被告之
    確認判決除去。如原告所追求之目的須以給付之訴實現者，
    因縱使原告獲得勝訴確認判決，仍無法滿足其追求之目的，
    須另提給付訴訟以實現權利，自無多重利用訴訟程序必要，
    應認欠缺提起確認之訴之法律上利益。
　㈡上訴人主張陳日月為祭祀公業，請求確認陳日月為非法人團
    體，則「陳日月為非法人團體」之基礎事實，依上開規定，
    雖可成為確認對象，仍應審酌是否具有提起確認之訴之法律
    上利益。經查：
　⒈上訴人主張陳日月非自然人，係非法人團體之祭祀公業，此
    基礎事實，攸關上訴人得否行使其擔任系爭公業管理人之權
    利義務、得否以系爭公業派下員地位領取系爭補償費之財產
    上權利等法律關係等語，依上訴人所主張之原因事實，亦得
    由祭祀公業之全體派下員名義起訴，或由上訴人基於系爭公
    業管理人地位提起確認系爭補償費所有權存在或給付徵收補
    償費之訴，並非無其他救濟途徑。況僅確認陳日月為非法人
    團體，縱使上訴人獲得勝訴判決，被上訴人為系爭補償費之
    管理人，是上訴人上述目的仍無法達成，其提起本訴欠缺受
    確認判決之法律上利益。
　⒉上訴人復主張新店區公所謂須先塗銷系爭土地之土地登記謄
    本「管理人為失蹤人財產管理人」註記後，始願核發派下全
    員證明書，此種不安狀態能以本件確認判決除去等語 ，並
    提出新店區公所108年6月4日新北店民字第1082351049號函
    為證（本院卷51頁），然系爭土地原所有權人「陳日月」之
    財產管理人業經臺北地院第12號及第3號裁定指定被上訴人
    為財產管理人，該裁定已確定而有執行力。縱使本件確認陳
    日月為非法人團體，被上訴人仍係經法院所指定「陳日月」
    之財產管理人，系爭土地之土地登記謄本「管理人為失蹤人
    財產管理人」之註記，不會因本件確認判決而註銷。況新店
    區公所以109年12月11日新北店民字第1092400564號函回覆
    ：「...三、查陳北辰君申報『陳日月』為祭祀公業土地時所
    檢附本區○○段329地號土地，土地謄本其他登記事項欄註記『
    管理人為失蹤人財產管理人』，足見陳日月為自然人，並非
    為祭祀祖先而設立，未符前開法令，本所爰無法受理。四、
    『陳日月』如有其他不動產，符合前開法令規定，具有祭祀公
    業之性質及事實，仍得依祭祀公業條例辦理申報」等語（本
    院卷109至110頁），適證無法以本件確認判決除去上訴人所
    指法律上不安狀態，顯欠缺提起確認之訴之法律上利益。
　⒊又上訴人前以「陳日月祭祀公業」為聲請人，其任法定代理
    人，向臺北地院提起撤銷指定陳日月財產管理人，定暫時狀
    態處分之聲請，經臺北地院103年度家暫字第75號裁定駁回
    、103年度家聲抗字第97號裁定駁回其抗告及最高法院104年
    度台簡抗字第97號裁定駁回再抗告而確定；其復以「陳日月
    祭祀公業」為聲請人，其任法定代理人，聲請撤銷指定管理
    人，亦經臺北地院103年度財管字第4號裁定駁回，及104年
    度家聲抗字第13號裁定駁回抗告而確定；上訴人以「陳日月
    」為聲請人，其任法定代理人，對臺北地院第118號確定裁
    定聲請再審，亦經臺北地院103年度家聲再字第2號（下稱家
    聲再第2號）裁定駁回、104年度家聲再抗字第1號裁定駁回
    其抗告，及最高法院105年度台簡抗字第184號裁定駁回其再
    抗告而確定；上訴人再以「陳日月祭祀公業」為原告，其任
    法定代理人，以新北市政府為被告，請求給付系爭土地被區
    段徵收之抵費地，亦經臺北高等行政法院104年度訴字第396
    號判決駁回其訴確定（以上如附表一編號12至21、26所示，
    復有裁判書可參），併予敘明。
　⒋從而，「確認陳日月為非法人團體」此一基礎事實雖可為確
    認訴訟之確認對象，惟本件欠缺提起確認之訴之法律上利益
    ，不應准許。
五、關於備位聲明部分：
　㈠上訴人請求確認其就陳日月所有系爭補償費具有公同共有權
    利，此為被上訴人所否認，是上訴人提起備位請求確認上開
    公同共有權存在，即具有確認之訴之法律上利益，合先敘明
    。
　㈡按當事人主張有利於己之事實者，就其事實有舉證之責任，
    民事訴訟法第277條前段有明文規定。即民事訴訟如係由原
    告主張權利者，應先由原告負舉證之責，若原告先不能舉證
    ，以證實自己主張之事實為真實，則被告就其抗辯事實即令
    不能舉證，或其所舉證據尚有疵累，亦應駁回原告之請求。
    上訴人請求確認其就陳日月所有之系爭補償費公同共有權存
    在等語，被上訴人對保管系爭補償費不爭執（接管明細表見
    原審卷393頁），惟否認上訴人所主張「陳日月祭祀公業」
    與系爭土地之原所有權人「陳日月」有關等語。則依前揭舉
    證責任分配原則，應由上訴人舉證證明系爭土地之原所有權
    人「陳日月」非自然人，係一祭祀公業（尚未完成登記），
    及其屬於系爭土地之原所有權人「陳日月」祭祀公業之派下
    員，倘上訴人無法舉證以實其說，其提起本訴即無理由。經
    查： 
　⒈依日據時期編號○○○九五番地之土地台帳所示資料，其登錄業
    主為「陳日月」，嗣經「街庄上名番戶改正」登錄業主仍為
    「陳日月」，有日據時期台帳及臺灣省臺北縣土地登記簿可
    證（原審卷459至464頁）。另新店區公所以103年12月8日新
    北店民字第1032116431號函檢附系爭土地之「北店百字第23
    號」耕地三七五租約（租期自44年1月1日至49年12月31日止
    ），及被上訴人提出之耕地三七五租約（租期自38年1月1日
    至41年12月30日），其出租人亦記載「陳日月」，並非記載
    祭祀公業形式（該租約見臺灣臺北地方檢察署103年度民參
    字第66號偵查卷32至33頁，併入臺北地院第12號及第3號卷
    宗內、原審卷467頁）。是被上訴人抗辯系爭土地自日據時
    期起，從未以公業、祖嘗、嘗、祖公、百世祀業、公田、
    大公田、公山等名義登記一節，核屬可信。
　⒉上訴人主張陳氏家族當時尚成立另一陳合記祭祀公業，目前
    已完成祭祀公業登記等語，經檢視該日據時期台帳，編號○○
    ○一七三土地台帳登錄業主「陳合記」，管理「陳壽康」，
    嗣變更為「陳智兆」（原審卷35頁），是依上開內容記載足
    認「陳合記」為祭祀公業，登記有管理人，如系爭土地之原
    所有權人「陳日月」亦為陳氏子孫同時成立之祭祀公業，卻
    未指定或選任管理人以憑登記，顯不合常理。
　⒊上訴人主張「陳日月」係陳朝誇為祭祀陳氏來台先祖「陳暢
    」所設立祭祀公業云云，經本院調閱臺北地院家聲再第2號
    卷，再審聲請人「陳日月」所附清道光12年4月分產鬮書（
    附上開卷15頁）及道光13年8月陳朝誇捐贈書，其中並無「
    陳日月」之記載，雖該捐贈書記載：「坐落土名○○○○○○○○庄
    安祭族風水奉日月堂號…」等語（附上開卷16頁），然堂號
    係以祖先發祥地或望出地之郡號或地名為記，與祭祀公業之
    公號尚屬有別。又聲請人「陳日月祭祀公業」於臺北地院10
    3年度財管字第4號撤銷財產管理人事件中，另主張「陳日月
    」為陳朝灶與陳朝誇二兄弟捐資購置「坐落○○○九五地番」
    土地而以「陳日月」名義登記所設立之祭祀公業（見上開卷
    一2、5頁，附於臺北地院第12號及第3號卷內），所述之捐
    贈者已與前揭捐贈書不同，且未舉證以明其設立人陳朝灶、
    陳朝誇捐資購置上開○○○九五地番土地設立祭祀公業之事實
    ，自不足證明系爭土地之原所有權人「陳日月」係祭祀公業
    ，非自然人，亦無從判斷上開「土名○○○○○○○○庄」土地即為
    日據時期土地台帳「○○○九五地番」土地。
　⒋再審聲請人「陳日月」對臺北地院第118號確定裁定聲請再審
    ，當時已請新北市新店地政事務所查明系爭土地是否屬於「
    陳日月祭祀公業」所有，上開地政事務所以103年10月31日
    新北店地登字第1033988580號函回覆：「經查本所地籍資料
    ，新店區○○段329-1至329-4地號等4筆土地係102年逕為分割
    自新店區○○段329地號土地，新店區○○段329地號於83年地籍
    圖重測前為○○○段○○○小段95地號土地。次查○○段329地號土
    地於日據時期登記名義人登記自始為『陳日月』，故本所無從
    知悉是否與『陳日月祭祀公業』為同一主體。」等語（該函附
    臺北地院家聲再第2號卷140頁）。又新北○○○○○○○○以104年4
    月16日新北店戶字第1043623717號函謂：查無「陳日月」及
    「○○○庄32番戶」之戶籍資料等語（該函附同上卷318頁），
    是無論地政或戶政機關之現存資料均無法證明系爭土地之原
    所有權人「陳日月」係祭祀公業。 
　⒌上訴人提出陳氏子孫祭拜祖先「陳暢」墳墓及共同祭拜之活
    動照片、「月記居」照片（原審卷29至31頁、51至65頁、52
    3頁），均不足證明系爭土地之原所有權人「陳日月」為祭
    祀公業。
　⒍利害關係人陳添富陳述：以前有二個墳，一個墳是陳暢，後
    來因佃農把墳墓遷走，至於陳日月是一個人，還是代號，我
    不清楚等語（本院卷377頁）；陳盛基陳述：我父母當時有
    說陳日月，但我不知道有沒有這個人，我父母沒有交代等語
    (本院卷376頁）；陳墀明陳述：我小時候會去拜拜，知道那
    是三七五減租的土地，土地在以前新店○○○民生路那邊，陳
    日月是人還是代號，這個我不清楚等語（本院卷377頁），
    是上開3人對陳日月是否為自然人，並不清楚。另利害關係
    人陳金太雖陳述：陳日月是代號，無此人，有祭拜祖先陳暢
    ，為何未成立祭祀公業，其不清楚等語（本院卷376頁），
    其對「陳日月」為何未如同「陳合記」登記為祭祀公業形態
    ，並不清楚。利害關係人陳海水陳述：我只知那個地方是祖
    先墳墓，父母親會帶我們去拜拜，後來有到大陸去查族譜，
    始知陳日月是一個代號等語（本院卷377頁），惟未有其他
    資料可佐證其言，是僅憑陳金太及陳海水之上開敘述，尚難
    認系爭土地之原所有權人「陳日月」為祭祀公業。
　⒎基上，倘自日據時期陳日月係祭祀公業形態，以祭拜享祀人
    陳暢，系爭土地既出租予佃農，每年有租金收益，縱使從未
    辦理祭祀公業登記，其設立人之繼承人理應有人出面管理此
    一祀產，製有記載祭祀公業之開銷及收入之帳冊，惟上訴人
    均無法提出設立人購買系爭土地作為祀產之相關書面、平時
    管理祀產之帳冊、選任或指定管理人等相關資料以證明，而
    依本院所調取上開卷證資料，如前所述，均不足以證明系爭
    土地原所有權人「陳日月」係祭祀公業。是上訴人之舉證顯
    有不足，難以證明其主張為真實，其備位請求確認對被上訴
    人保管之系爭補償費有公同共有權云云，為無理由。
　⒏上訴人聲請詢問證人黃安雄，謂其擔任新北市新店區○○里里
    長對里內事務知悉甚詳，可證陳日月非自然人等語（本院卷
    382頁），然對系爭土地原所有權人「陳日月」之相關證據
    業於歷次訴訟中提出，本院已調卷審酌，認無必要傳喚證人
    黃安雄；另證人陳建利、陳銘偉、陳銘得、陳銘順（均係陳
    進發之姪子）欲證明陳進發有與陳氏子孫一同參與陳日月祭
    祀活動（本院卷382至383頁），然陳氏子孫有共同祭祀祖先
    陳暢之事實，並不能推論出系爭土地之原所有權人「陳日月
    」為祭祀公業，是本院審酌後亦認無傳喚上開證人必要，併
    予敘明。 
六、綜上所述，上訴人依民事訴訟法第247條規定，請求確認陳
    日月為非法人團體，為無理由，不應准許。從而原審為上訴
    人敗訴判決，並無不合。上訴論旨指摘原判決不當，求予廢
    棄改判，為無理由，應駁回其上訴。另上訴人追加依民事訴
    訟法第247條規定，請求確認其就陳日月所有系爭補償費具
    有公同共有權，亦無理由，應駁回其追加之訴。
七、本件事證已臻明確，兩造其餘之攻擊或防禦方法及所用之證
    據，經本院斟酌後，認為均不足以影響本判決之結果，爰不
    逐一論列，附此敘明。
八、據上論結，本件上訴及追加之訴均為無理由，依民事訴訟法
    第449條第1項、第78條，判決如主文。
中　　華　　民　　國　　111 　年　　6 　　月　　30　　日
                    民事第四庭    
                        審判長法  官  傅中樂 
                              法  官  管靜怡
                              法  官  呂淑玲 
正本係照原本作成。
如不服本判決，應於收受送達後20日內向本院提出上訴書狀，其
未表明上訴理由者，應於提出上訴後20日內向本院補提理由書狀
（均須按他造當事人之人數附繕本）上訴時應提出委任律師或具
有律師資格之人之委任狀；委任有律師資格者，另應附具律師資
格證書及釋明委任人與受任人有民事訴訟法第466 條之1第1項但
書或第2項所定關係之釋明文書影本。如委任律師提起上訴者，
應一併繳納上訴審裁判費。
中　　華　　民　　國　　111 　年　　6 　　月　　30　　日
　　　　　　　　　　　　    　書記官  黃雯琪